【裁判字號】    88,上訴,1624
【裁判日期】    890509
【裁判案由】    常業詐欺等
【裁判全文】
臺灣高等法院臺中分院刑事判決                  八十八年度上訴字第一六二四號
    上  訴  人
    即  被  告  戊○○
                己○○
                丁○○
右上訴人等因詐欺等案件，不服臺灣台中地方法院八十八年度訴字第二九○三號中華
民國八十八年六月四日第一審判決（起訴案號：臺灣台中地方法院檢察署八十六年度
偵字第一五一七一、一五三四三、二一三八○號。移送併辦案號：八十七年度偵字第
一二三九○號、八十八年度偵字第一六○八號），提起上訴，本院判決如左：
      主  文
上訴駁回。
丁○○緩刑肆年。
      事  實
一、己○○夥同其子戊○○（其母黃阿滿已經過世）、前妻丁○○（二人於民國八十
    年結婚，八十三年離婚），及同居之女友丙○○ (業據判決有期徒刑一年，緩刑
    三年確定）等人，共同基於意圖為自己不法所有之犯意聯絡，於八十六年五月中
    旬起，由己○○委託聯合報、中國時報、自由時報刊登「九十八萬借您二年、月
    還本利五萬、江小姐」、「八十萬借你兩年、月還本利四萬」之廣告，廣告上分
    別登載電話號碼：○四─0000000號、0000000號、000000
    0號、0000000號，依序裝機在台中市○○路二六八巷卅六號四樓之五丁○○之居所、台中縣大雅鄉○○村○○路六之六號己○○之居所、台中市○○○
    街六十五號三樓之四丙○○之居所，並由戊○○提供台中大雅郵局000000
    －0帳號、台中逢甲郵局七九九九三－○帳號之存簿儲金帳戶，丙○○提供台中
    南屯路郵局00000000號劃撥儲金帳戶，俟閱讀廣告之被害人打電話洽詢
    借款時，由己○○及其所僱用之不詳姓名女子，分別向被害人詐稱：可依被害人
    需要金額貸借，但要求被害人應提供身分資料及電話號碼供徵信，並先將徵信費
    、服務費、手續費等名目之款項匯入上開存簿儲金帳戶或劃撥儲金帳戶，待其等
    收到匯款後，即刻派人攜款交給被害人並辦理借款手續等語，致去電借款之辛○○、鄧偉忠、張惠蘭、蔡淑玲、庚○○、蔡永雄、李天龍、王文菁、柳一明、陳
    欽敏、葉鏡媛、林春燕等多人誤信為真，因而陷於錯誤，分別匯入不等之金額(
    金額如附表一所示)，己○○等人於得手後即置之不理，若被害人去電詢問，即
    以各種理由推託，所得款項，朋分花用，共同以此為業，賴以謀生。而己○○為
    使被害人無從追索，另基於概括之犯意，已先於八十六年五月十日，將上開原用
    戶為丁○○之0000000號、0000000號等二支電話，利用門秀英、
    門秀芳二人所質押之身分證，於委託不知情之人於不詳時、地盜刻其等之印章後
    ，委託不知情之陳風又分別填具「巿內電話業務申請書」二紙，並蓋用門秀英、
    門秀芳之偽造印文，持向中華電信股份有限公司台灣中區電信分公司（下稱中華
    電信中區分公司）申請，將0000000號電話過戶於門秀英名下、0000
    000號電話過戶於門秀芳名下；復於八十六年五月十五日，將原用戶為己○○
    本人之0000000號電話，再利用洪文彬質押之身分證，於委託不知情之人
    盜刻洪某之印章後，亦委託不知情之陳風又填具一紙「巿內電話業務申請書」，
    蓋用洪文彬之偽印文，持向中華電信中區分公司申請過戶於洪文彬名下，足生損
    害於門秀英、門秀芳、洪文彬及中華電信中區分公司對其用戶管理之正確性；再
    於八十六年七月間，己○○又利用乙○○質押與丁○○之身分證，於委託不知情
    之人盜刻用乙○○之印章，足生損害於乙○○。迨至八十六年七月十五日，戊○○至台中逢甲郵局申辦提款卡時先為警查獲，同年月十七日下午四時卅分，檢察
    官率警至台中市○○路二六八巷三十六號四樓之五搜索，又當場查獲己○○、丁○○，並於同日下午六時十分，經己○○帶同至台中縣大雅鄉○○路六之六號搜
    索，扣得門秀英、門秀芳之身分證各一張、盜刻之門秀英、門秀芳印章各一枚，
    末於同年月廿五日十一時許，在台中市○○○街六十五號三樓之四搜索，扣得洪
    文彬、乙○○身分證各一張及盜刻之洪文彬、乙○○印章各一枚。
二、案經台中市警察局第四分局、內政部警政署刑事警察局移送台灣台中地方法院檢
    察署檢察官偵查起訴。
      理  由
一、訊據被告己○○固坦承在報紙上刊登借款廣告，以應先繳納徵信費、服務費、手
    續費等為由，向來電詢問者收取金額，惟矢口否認有何偽造文書、印章、印文之
    犯行，辯稱：伊當時係僱用丙○○、「癸○○」等人，在台中市○○○街六十五
    號三樓之四丙○○租屋處，負責接聽電話，代替通緝中之楊三慶招攬互助會，收
    取之金錢均交付楊三慶，有一部分之客戶不願參加，伊請丙○○匯款返還。門秀
    英等人之印章，乃其等所自行交付，並委託其辦理裝設電話云云。被告戊○○、
    丁○○等亦均矢口否認右開犯行，戊○○辯稱：八十六年間其父己○○向伊表示
    ，因公司匯款需要，向伊借用大雅郵局之帳戶使用，嗣大雅郵局通知匯款有不良
    紀錄，伊遂與己○○一同將大雅郵局之帳戶結清後，再至逢甲郵局另開新戶，己○○告訴伊一切合法云云。被告丁○○辯稱：伊住所之電話係自動轉接至台中市
    ○○○街六十五號三樓之四，伊未參與己○○之事業，對其內容亦不知情云云。
二、本院查：
  (一)被告己○○刊登報紙，以前揭貸借現款為詐術，向被害人辛○○、鄧偉忠、張惠
    蘭、蔡淑玲、庚○○、蔡永雄、李天龍、王文菁、柳一明、陳欽敏、葉鏡媛、林
    春燕等人，騙取如附表一所示「徵信費」「服務費」「手續費」之事實，業據上
    開被害人分別於警訊及偵查中指訴綦詳，並有中國時報、自由時報等報紙廣告三
    份、被告戊○○各該存簿儲金帳戶之立帳申請書、異動資料、被告丙○○之劃撥
    儲金帳戶申請資料，及郵政國內匯款執據、郵政國內匯款請購單等附卷可稽。被
    告己○○於八十六年七月十七日偵查時亦坦承：「 (有無向打電話來洽借的人騙
    徵信費、手續費？)有」「 (共騙幾人？金額多少？)共約二、三十人，金額約二
    、三十萬元」等語。己○○雖嗣於本院調查時辯稱，伊是經楊三慶授權，收取被
    害人互助會費用，交付楊三慶，丙○○知悉上情云云，然：(1)被告已於偵查中自
    白確有自行詐騙上開被害人等之錢財已見前述。(2)丙○○於本院調查時到庭供稱
    ：伊未見過楊三慶等語。(3)楊三慶因與被告己○○等人，另犯重利等罪，於己○○為上開犯行期間因未到案而至遭通緝，己○○空言辯解顯難置信。
  (二)被告戊○○於警訊時供稱：「因我於今日八十六年七月十五日十二時許，前往逢
    甲大學的逢甲郵局辦理局號００２１２５─６，帳號０７９９９─３號提款卡經
    警查出我涉嫌以該帳號詐騙他人財物」「我只知道有人會利用我郵局帳號匯錢過
    來」「是的（知道常有人匯款進我帳戶）。我父親告訴我是要交給公司。至於是
    何公司我並不清楚」「全部交由我父親使用」「這些行為都是我父親己○○所為
    。我只負責開戶並辦理提款卡交我父親使用」「因為我父親告訴我說他公司需要
    這些東西使用」「因為我父親告訴我因為有人匯款至我大雅郵局帳戶內，並要告
    我侵占，我父親告訴我換帳號便沒事，因此我才會結清大雅鄉郵局帳戶至逢甲郵
    局開立新戶」「款項均由我父親拿走，我並無獲利」「我稍微知道他 (己○○)
    有利用我的帳號作詐欺行為」等語，參以前開被害人之金錢確係匯入戊○○帳戶
    及戊○○於知悉大雅郵局之帳戶發生問題後，仍依己○○所請，至逢甲郵局另行
    開戶供己○○使用等客觀事實，被告戊○○所辯，其不知情且未參與云云，即非
    可採。
  (三)證人乙○○於偵查中證稱：「在八十五年七月左右我看報紙廣告要借錢，打電話
    去，由丁○○接聽約我見面，一開始他叫我加入他的互助會繳交幾千元的保證金
    ，我不願意，他就問我有無帶證件，我說有，他就叫我把身份證及行動電話抵押
    給他，就可借我五萬元，借期十天利息一二五○○元，我同意他就拿三七五○○
    元給我，以後我每十天付利息一次，共付五、六次，之後我父母親出面說要還本
    取回身份證及行動電話，他就說證件不在他那裏，後來又接洽幾次他改口說沒有
    交身份證給他，至今尚未解決」「是的（交付身份證給丁○○）」「沒有（申請
    裝設電話）」等語 (八十六年度偵字第一五一七一號偵查卷宗第一七五至一七七
    頁），參酌被告丁○○於八十九年三月十七日本院調查時，坦承確有代己○○收
    受乙○○身分證等語、前揭供犯罪使用之電話號碼0000000、00000
    00原均係以丁○○之名義向中華電信公司所租用 (詳見後述)並裝置在丁○○
    之居所，而以轉接方式，撥接至台中市○○○街六十五號三樓之四等情，丁○○
    所辯其不知情云云，亦難採信。
  (四)電話號碼0000000原係丁○○所租用，於八十六年五月十日，由己○○委
    請陳風文移轉登記為門秀英租用，0000000號電話，原係己○○所租用，
    於八十六年六月二十三日申請移機至台中市○○路二六八巷三十六號四樓之五，
    並換號為0000000號。0000000號電話，原係己○○所申請租用，
    八十六年五月十五日移轉為洪文斌租用。0000000號電話原係丁○○所租
    用，於八十六年五月十日，由己○○委請陳風又代為辦理移轉為門秀芳名義租用
    。0000000號電話，係丁○○於八十六年二月十三日申請租用，裝機於台
    中縣大雅鄉○○路六之六號等情，有中華電信中區分公司八十六年八月五日中行
    字第８６Ｃ８２０９３２９號函、該公司八十六年八月十一日豐營一（86）字第
    二○九四號函附之「巿內電話業務申請書」在卷足憑。證人門秀芳 (嗣改名為壬○○)於偵查中證稱：「我本來做房地產代銷業因為生意上有向己○○週轉，利
    息每十萬元一個月一萬元，如果急著要軋票款利息更高，我因欠他利息有把東興
    興東街的一棟房子讓渡給他」「有（交身份證給己○○）。是向他借錢時給他質
    押的，當時也把我妹妹 (門秀英)的身份證也押給他」「沒有（交付印章給他）
    ，也沒有請他代刻印章」「沒有（委託己○○申請電話來使用），只有以前申請
    一支電話裝在德化街己○○的房子，只記得前三碼是２０５此外沒有請他申請過
    電話」等語。證人乙○○於偵查中亦證稱：係因借錢之故而交付身分證，並未同
    意以其名義申請電話等語，已見前述。參酌扣案之門秀英、門秀芳、乙○○、洪
    文彬之印章，是被告己○○為向不特定人詐取錢財，確有偽刻門秀英、門秀芳、
    乙○○、洪文彬等人之印章，蓋用在上開「巿內電話業務申請書」上，持以裝用
    電話，供不特定人閱報後詢問借款事項，令匯入徵信費、服務費、手續費等事實
    ，至為明顯。
  (五)另被告己○○所辯，伊於八十五年間因重利案件為警查獲，該案與本案應有裁判
    上一罪之關係且八十六年二月至同年五月初，曾委請丙○○將不願參加標會之客
    戶三十一人所繳交之手續費以匯款方式退還，並提出匯款單影本三十一紙附原審
    卷為證。查被告於八十五年十月間，與楊三慶等人組織互助會，因涉嫌重利案件
    為警查獲 (該案現於台灣台中地方法院審理中)，被告且於八十五年十月十五日
    ，經檢察官以二十萬元交保等情，有台灣台中地方法院檢察署八十五年度偵字第
    一八六○一號偵查卷宗可憑，是以被告前開被查獲之時間，距離本件犯行，已有
    半年之久，參酌犯行內容及共犯亦非相同，本件與上開案件應無裁判上一罪之關
    係。復次，上開被告於八十六年二月間至五月初之匯款事實，與被告自五月中旬
    之後所為之本件詐欺犯行，亦無關連性，尚不得以被告有匯款之事實，而為被告
    己○○有利之認定。
  (六)依卷附被告戊○○上開大雅郵局之帳戶，自八十六年五月十九日起至八十六年七
    月十二日止，共匯入二百零二筆匯款，金額高達二百四十七萬餘元。另被告戊○○於逢甲郵局之帳戶，自八十六年七月十二日至同年七月十六日，亦有十四筆之
    金額匯入，金額合計十六萬餘元，有郵政儲金業局八十六年九月十二日六五○
    六一八三－○○二號函附該帳戶之交易詳情表七紙（見八十六年度偵字第一五一
    七一號卷第二○一至二○八頁）及台灣中區郵政管理局八十八年九月一日000
    00000─五四二號函暨所附交易詳情表三紙附本院卷可查，足見被告等實際
    詐得財物不止附表一所示金額，被告等犯罪情節非輕。
三、核被告己○○、丁○○、戊○○等所為，均係犯刑法第三百四十條之常業詐欺罪
    。被告等就上開所犯，與己○○所僱用之不詳女子間，具有犯意聯絡及行為分擔
    ，為共同正犯。查被告行為後，刑法第三百四十條之常業詐欺罪，已於八十八年
    二月三日修正公布，經比較新舊法之結果，二者之法定刑相同，應按刑法第二條
    第一項前段之規定，適用新法論擬。被告己○○另犯刑法第二百十六條行使第二
    百十條之偽造私文書、第二百十七條第一項之偽造印章、印文罪，惟其偽造門秀
    英等人之印章，及蓋用偽印文於中華電信股份有限公司之巿內電話業務申請書上
    ，係屬偽造文書行為之一部，不另論偽造印章、印文罪，且其先後多次行使偽造
    私文書之犯行，時間緊接，所犯構成要件相同，顯係基於概括之犯意反覆為之，
    為連續犯，應以一罪論，並加重其刑。又其利用不知情人盜刻印章及利用不知情
    之陳風又偽造私文書後，持以行使，為間接正犯。被告己○○所犯行使偽造私文
    書罪及常業詐欺罪間，因有方法、結果之牽連關係，構成牽連犯，應依刑法第五
    十五條後段之規定，從一重依常業詐欺罪處斷。原審因而適用刑事訴訟法第二百
    九十九條第一項前段、刑法第二條第一項但書、第二十八條、第三百四十條、第
    二百十條、第二百十六條、第二百十七條第一項、第二百十九條、第五十五條、
    第七十四條第一款，罰金罰鍰提高標準條例第一條前段，並審酌被告等之品行、
    犯罪之動機、目的、手段、所生之危害及犯罪後態度等一切情狀，被告己○○量
    處有期徒刑四年，被告張文韾、戊○○分別量處有期徒刑一年，戊○○並諭知緩
    刑三年，並於理由內明：「被告等利用他人急需資金週轉，焦慮之際，極易受
    騙之心理，詐騙錢財，不僅使各被害人雪上加霜，亦危害金融秩序，及被告己○○為免犯行暴露，工於設計，以他人之身分證、偽刻之印章作為犯罪之工具，使
    己身隱盾於後，免遭刑事訴追，惡性非輕，與被告戊○○、丁○○、丙○○等或
    因親子、感情關係而與被告己○○共犯，其等涉案情節之輕重，犯後態度等一切
    情狀」等語，參酌被告己○○於前案尚在審理中即再為本件犯行，而於本件犯行
    尚於審理之際，復另因詐欺行為，為警查獲 (詳後述之)，其一犯再犯，向不特
    定人詐欺財物，惡性重大，原審認事用法核無違誤，量刑亦屬允當，上訴意旨猶
    執陳詞否認犯罪，其等上訴為無理由，應予駁回。復查被告丁○○前未曾受有期
    徒刑以上刑之宣告，有台灣台中地方法院檢察署刑案資料查註紀錄表附於偵查卷
    可稽，考量其參與本犯行之情節較為輕微且犯後經羈押月餘，經此教訓，當知所
    警惕，應無再犯之虞，本院認對被告所宣告之刑，以暫不執行為適當，爰併宣告
    緩刑四年。至被告己○○所偽造之門秀英、門秀芳、洪文彬、乙○○之印章及如
    附表所示「巿內電話業務申請書」上之偽印文，均應依刑法第二百十九條之規定
    ，予以宣告沒收。
四、八十七年度偵字第一二三九○號移送併辦意旨另以：被告己○○另於八十七年六
    月間有以刷信用卡借款之方式，經營地下錢莊，涉有偽造私文書及詐欺之犯行；
    八十八年度偵字第一六○八號移送併辦意旨則以：被告己○○復於八十八年一月
    間，再於報紙刊登借款廣告之方式，向不特定人詐取徵信費、手續費，涉有偽造
    文書等罪嫌，分別移送併辦前來。惟查被告己○○因本案於八十六年七月十七日
    起被羈押，迄八十六年十一月十四日始獲交保停止羈押，其羈押期間已有四個月
    之久；且觀諸被告己○○上開再度涉案之時間，距本件均已年餘，難認均為被告
    基於同一犯意所為，顯非同一案件，本院無從加以審理，應由公訴人另行卓辦。
五、被告戊○○經合法傳喚，無正當理由而不到庭，爰不待其陳述，逕行判決。
六、據上論斷，應依刑事訴訟法第三百七十一條、第三百六十八條，刑法第七十四條
    第一款，判決如主文。
本案經檢察官甲○○到庭執行職務。
中      華      民      國    八十九     年     五     月      九       日
                                  臺灣高等法院臺中分院刑事第四庭
                                        審判長法  官  洪  耀  宗
                                              法  官  吳  重  政
                                              法  官  劉  登  俊
右正本證明與原本無異。
如不服本判決應於收受送達後十日內向本院提出上訴書狀，其未述上訴之理由者並
得於提起上訴後十日內向本院補提理由書（均須按他造當事人之人數附繕本）。
                                              書記官  朱  敏  諄
中      華      民      國    八十九     年     五     月     十一      日
附表一
  被 害 人       被害金額(新台幣)
  辛 ○ ○         一萬五千元
  鄧 偉 忠         二萬五千元
  張 惠 蘭         一萬五千元
  蔡 淑 玲         二萬五千元
  庚 ○ ○         一萬五千元
  蔡 永 雄         二萬元
  李 天 龍         二萬五千元
  王 文 菁         一萬元
  柳 一 明         一萬五千元
  陳 欽 敏         二萬五千元
  葉 鏡 媛         二萬元
  林 春 燕         一萬元
附表二
  編號          物品名稱
    一      盜刻之門秀英印章一枚
    二      盜刻之門秀芳印章一枚
    三      盜刻之洪文彬印章一枚
    四      盜刻之乙○○印章一枚
    五      中華電信股份有限公司聯單號碼：86TCHS397184、申請日期八十六年五
            月十日之「巿內電話業務申請書」內偽造之門秀英印文一枚
    六      中華電信股份有限公司聯單號碼：86TCHS397178、申請日期八十六年五
            月十日之「巿內電話業務申請書」內偽造之門秀芳印文一枚
    七      中華電信股份有限公司聯單號碼：86TCHS402681、申請日期八十六年五
            月十五日之「巿內電話業務申請書」內偽造之洪文彬印文一枚
                                                                        Ｅ


司法院資訊處製作；財團法人民間司法改革基金會備份。
